臺灣高等法院民事判決
110年度家上字第208號
上  訴  人  A 0 1
被上訴人    A 0 2
上列當事人間請求離婚事件，上訴人對於中華民國110年7月26日
臺灣桃園地方法院110年度婚字第93號第一審判決提起上訴，本
院於110年10月20日言詞辯論終結，判決如下：
    主      文
上訴駁回。
第二審訴訟費用由上訴人負擔。
    事實及理由
一、上訴人主張：兩造於民國00年0月0日結婚，婚後育有2名未
    成年子女甲○○（男，00年00月00日生）、乙○○（男，00年0
    月00日生）；兩造婚後原同居於桃園市○○區○○路0段00巷000
    號(下稱系爭住處)，嗣因兩造感情不睦，且被上訴人不事家
    務、生活習慣差，並多次於酒後與伊之家人發生爭執、對伊
    之母親不尊重，伊因而於100年間建議兩造分居，令被上訴
    人攜2名未成年子女搬離系爭住處；兩造分居迄今已有10年
    ，分居期間互無往來，兩造雖曾多次就離婚條件進行協商，
    惟被上訴人僅因伊購買之房屋未登記於兩造所生子女名下，
    不願離婚，可證兩造婚姻關係顯已生重大之破綻，難以繼續
    維持等情。爰依民法第1052條第2項規定，求為判准上訴人
    與被上訴人離婚（原審為上訴人敗訴之判決，上訴人不服，
    提起上訴）。並於本院上訴聲明：㈠原判決廢棄。㈡准上訴人
    與被上訴人離婚。
二、被上訴人則以：兩造婚後上訴人多次外遇，並曾對伊施暴，100年間係上訴人將伊及2名未成年子女趕離系爭住處，並更換系爭住處門鎖，不讓伊返家；104年間，伊欲返回系爭住處，巧遇上訴人與其他女子，上訴人竟因此惱怒而毆打伊成傷；兩造分居期間，均由伊獨自照顧2名未成年子女，上訴人多次涉毒品罪進出監獄，鮮少負起照顧、陪伴之責；兩造婚姻關係縱有破綻，亦應歸責於上訴人外遇、不讓伊返家、對伊有暴力及不照顧家庭等行為所致，上訴人請求離婚為無理由等語，資為抗辯。並於本院答辯聲明：如主文所示。
三、查，兩造於00年0月0日結婚，同年月00日辦理結婚登記，婚
    後育有2名未成年子女甲○○、乙○○；兩造婚後原同居於系爭
    住處，嗣於100年間因上訴人要求被上訴人攜帶2名未成年子
    女搬離系爭住處而分居迄今，兩造婚姻關係現仍存續中等情
    ，有卷附戶口名簿可稽(見原審卷第13頁)，並為兩造所不爭
    執（見本院卷第59至60頁），堪信為真。
四、本件應審究者為上訴人依民法第1052條第2項之規定，訴請
    離婚，是否有據？茲論述如下：
㈠、按民法第1052條第2項所稱「有前項以外之重大事由，難以維
    持婚姻者」，係抽象的、概括的離婚事由，此乃緣於74年修
    正民法親屬編時，為因應實際需要，參酌各國立法例，導入
    破綻主義思想所增設。但其事由應由夫妻一方負責者，僅他
    方得請求離婚，是其所採者為消極破綻主義精神，非積極破
    綻主義。關於「難以維持婚姻之重大事由」，係以婚姻是否
    已生破綻而無回復之希望為其判斷之標準。而婚姻是否已生
    破綻無回復之希望，則應依客觀之標準，即難以維持婚姻之
    事實，是否已達於倘處於同一境況，任何人均將喪失維持婚
    姻意欲之程度而定。至於同條項但書所規定「難以維持婚姻
    之重大事由應由夫妻之一方負責者，僅他方得請求離婚」，
    乃因如肯定有責配偶之離婚請求，無異承認恣意離婚，破壞
    婚姻秩序，且有背於道義，尤其違反自己清白（cle-anhand
    s）之法理，有欠公允，同時亦與國民之法感情及倫理觀念
    不合，因而採消極破綻主義。倘該重大事由，夫妻雙方均須
    負責時，應比較衡量雙方之有責程度，僅責任較輕之一方得
    向責任較重之他方請求離婚，如有責程度相同時，雙方均得
    請求離婚，始屬公允，是責任較重之一方應不得向責任較輕
    之他方請求離婚（最高法院94年度台上字第2059號民事判決
    意旨參照）。
㈡、經查：
  ⒈兩造雖於100年間起即分居迄今，然兩造分居之起因係上訴人
    僅以兩造個性不合、無法相處為由，即令被上訴人攜2名未
    成年子女搬離同居住所等情，業據上訴人當庭所自承（見本
    院卷第59頁）；惟兩造既為夫妻關係，縱共同生活多有摩擦
    ，亦應溝通調適，或彼此協調解決，豈有恣意令被上訴人獨
    自攜帶年幼未成年子女搬離之理；由上情可知，兩造長期分
    居之原因，應係上訴人拒絕被上訴人至系爭住處同居，致生
    兩造婚姻關係之嫌隙。
  ⒉再者，兩造分居期間，上訴人自陳其於103年間起與其他女子
    發生婚外情（見本院卷第61頁），足認上訴人於婚姻關係中
    ，業已明顯違反婚姻之忠誠義務；又於104年間，被上訴人
    返回系爭住處時，兩造因故發生爭執，上訴人竟徒手毆打被
    上訴人之左上臂、腳踹被上訴人腹部，致被上訴人受有左軀
    幹挫傷等情，有卷附原法院105年度桃簡字第42號刑事簡易
    判決可稽(見本院卷第31至33頁)，並為上訴人所自認(見本
    院卷第60頁)，益徵上訴人於婚姻關係中除違反婚姻之忠誠
    義務外，更對於被上訴人施以肢體暴力，全未顧及夫妻情分
    ，足以造成兩造婚姻關係難以繼續維持。
　⒊復兩造100年間分居後，均係由被上訴人獨自攜帶2名未成年
    子女在外居住生活（見本院卷第60頁），上訴人則屢因毒品
    等案件，經法院判刑並執行（見本院卷第35至48頁上訴人之
    全國前案簡列表），上訴人實無從給予被上訴人及2名未成
    年子女正常之家庭生活，亦當使兩造無法維繫正常之夫妻情
    感。　
　⒋依上說明，兩造自100年間起即未再同居，且已少有善意之互
    動，上訴人並提起本件離婚訴訟，兩造間之婚姻雖有發生破
    綻，難以維持婚姻之重大事由；然本院審酌兩造分居之起因
    為上訴人僅以兩造個性不合為由，竟逕自令被上訴人攜2名
    未成年子女搬離同居住所，又於其後與其他女子發展婚外情
    ，並於被上訴人返家之際，對其為家庭暴力行為，致被上訴
    人受有身體傷勢，且長年因毒品案件屢遭判刑及進出監獄，
    無從維繫正常家庭生活及夫妻情感等情，因認造成兩造婚姻
    裂痕之原因，應係歸責於上訴人所致；是以，兩造婚姻所生
    之破綻，既應由上訴人負責，揆諸首揭說明，其自不得依民
    法第1052條第2項之規定，請求離婚。
㈢、次按父母不繼續共同生活達6個月以上時，關於未成年子女權
    利義務之行使或負擔，準用第1055條、第1055條之1及第105
    5條之2之規定，但父母有不能同居之正當理由或法律另有規
    定者，不在此限，民法第1089條之1定有明文。經查，兩造
    自100年間起，無正當理由分居迄今雖已逾6個月，惟兩造均
    陳明2名未成年子女權利義務之行使或負擔維持現在兩造協
    議之現狀即可，無庸由法院酌定（見本院卷第74頁），本院
    自無依上開規定酌定兩造所生2名未成年子女親權之必要，
    併此敘明。　　　
五、從而，上訴人依民法第1052條第2項之規定，請求准上訴人
    與被上訴人離婚，為無理由，不應准許。原審為上訴人敗訴
    之判決，於法並無不合。上訴意旨仍執前詞指謫原判決不當
    ，求予廢棄改判，為無理由，應予駁回。
六、本件事證已臻明確，兩造其餘之攻擊或防禦方法及所用之證
    據，經本院斟酌後，認為均不足以影響本判決之結果，爰不
    逐一論列，附此敘明。
七、據上論結，本件上訴為無理由。爰判決如主文。　　　
中　　華　　民　　國　　110 　年　　11　　月　　3 　　日
                  家事法庭
                      審判長法  官  楊絮雲
                            法  官  郭顏毓
                            法  官  張宇葭
正本係照原本作成。
如不服本判決，應於收受送達後20日內向本院提出上訴書狀，其
未表明上訴理由者，應於提出上訴後20日內向本院補提理由書狀
（均須按他造當事人之人數附繕本）上訴時應提出委任律師或具
有律師資格之人之委任狀；委任有律師資格者，另應附具律師資
格證書及釋明委任人與受任人有民事訴訟法第466 條之1第1項但
書或第 2項所定關係之釋明文書影本。如委任律師提起上訴者，
應一併繳納上訴審裁判費。
中　　華　　民　　國　　110 　年　　11　　月　　3 　　日
　　　　　　　　　　　　　  書記官  李佳姿